# 请教：如何判断嵌入衍生工具的风险敞口是否和主合同类似？

提问人：595699395 时间：2020-07-08 21:56:00
例如应用指南上的举例：
债务工具剩余期限展期的选择权或自动展期条款不与主债务工具紧密相关以及
主租赁合同的嵌入衍生工具，如果是下述三者之一，则该嵌入衍生工具与主合同紧密相关：①与通货膨胀有关的指数（例如消费品物价指数）挂钩的租赁付款额指数（假设该租赁不是杠杆租赁，且该指数与企业自身经济环境中的通货膨胀有关）；
请问这是如何分析是不是紧密相关的？

回答人：chenyiwei
参照IFRS 9的应用指南：
Ｂ４３５ 在下列示例中，嵌入衍生工具的经济特征和风险并非与主合同紧密
相关［参见第４３３段（１）］。在这些示例中， 假定符合第４３３段（２） 和
（３） 的条件，则主体应将嵌入衍生工具与主合同分开核算。
（１） 嵌入某项工具的看跌期权，其使得持有人有权要求发行人以一定金额
的现金或其他资产回购该项工具———其中现金或其他资产的金额随着某一权益或
商品价格或者指数的变动而变化，该看跌期权并非与主债务工具紧密相关。
（２） 债务工具剩余期限展期的选择权或自动展期条款并非与主债务工具紧
密相关，除非在展期的同时将利率调整至与当前市场利率大致相当的水平。如果
主体发行一项债务工具且该债务工具的持有人向第三方签出一项针对该债务工具
的看涨期权，倘若发行人在行使看涨期权后可被要求参与或协助债务工具的重新
流通，则发行人应将该看涨期权视为债务工具到期期限的展期。
（３） 嵌入主债务工具或保险合同并与权益指数挂钩的利息或本金付款额
（利息或本金的金额与权益工具价值挂钩） 并非与主工具紧密相关，因为主工具
和嵌入衍生工具的固有风险并不相似。
（４） 嵌入主债务工具或保险合同并与商品指数挂钩的利息或本金付款额
［利息或本金的金额与商品（如黄金） 价格挂钩］ 并非与主工具紧密相关，因为
主工具和嵌入衍生工具的固有风险并不相似。
（５） 嵌入主债务合同或主保险合同的看涨期权、看跌期权或提前偿付选择
权并非与主合同紧密相关，除非：
① 在每一行权日，该期权的行权价格大致等于主债务工具的摊余成本或主
保险合同的账面金额；或者
② 提前偿付选择权的行权价格按大致相当于主合同剩余存续期损失利息的
现值向出借人作出补偿。损失利息通过提前偿付的本金金额乘以利率差额计算得
出。如果主体将提前偿付的本金金额在主合同的剩余存续期内再投资于类似合
同，则利率差额将是主合同的实际利率超过在提前偿付日主体将收取的实际利率
的部分。
在按照《国际会计准则第３２号》分拆可转换债务工具的权益要素之前，评
估看涨期权或看跌期权是否与主债务合同紧密相关。
（６） 嵌在主债务工具中、并允许一方（ “受益人”） 将（受益人可能并未拥
有的） 特定参照资产的信用风险转移给另一方（ “担保人”） 的信用衍生工具，
并非与主债务工具紧密相关。该信用衍生工具允许担保人承担与其并未直接拥有
的参照资产相联系的信用风险。
Ｂ４３８ 在下列示例中，嵌入衍生工具的经济特征和风险与主合同的经济特
征和风险紧密相关。在这些示例中， 主体不应将嵌入衍生工具和主合同分开
核算。
（１） 以利率或利率指数为基础标量并且能改变带息主债务合同或保险合同
原本所支付或收取的利息额的嵌入衍生工具，与主合同紧密相关，除非混合合同
的结算方式使得持有人不能收回几乎所有已确认的投资、或者嵌入衍生工具能够
使持有人在主合同上的初始报酬率至少加倍，并能够使回报率至少达到与主合同
条款相同的合同的市场报酬率的两倍。
（２） 债务合同或保险合同中的嵌入利率下限或利率上限，只要在金融工具
发行时，该利率上限等于或高于市场利率且利率下限等于或低于市场利率，并且
该利率上限或下限与主合同之间不存在杠杆关系，则该利率上限或下限与主合同
紧密相关。类似地，合同中包含的购买或出售某项资产（例如，某一商品） 的
条款，如果设定了为该资产将支付或收取的价格上限和下限，并且在开始时该价
格上限和下限均为价外且与主合同不存在杠杆关系， 则该条款与主合同紧密
相关。
（３） 嵌入主债务工具（如，双重货币债券） 的、并产生以外币计价的本金
或利息付款额流量的嵌入外币衍生工具，与主债务工具紧密相关。此类衍生工具
不应与主合同分拆，因为《国际会计准则第２１号———汇率变动的影响》规定，
货币性项目的外币折算利得和损失应计入损益。
（４） 主合同是保险合同或非金融工具（如，以外币标价的非金融项目买卖
合同） 中的嵌入外币衍生工具，如果与主合同不存在杠杆关系、不包含期权特
征、并且规定付款额以下述任意一种货币计价，则该嵌入外币衍生工具与主合同紧密相关：
① 任何主要合同方的功能货币；
② 国际商业交易中惯常用以对所获得或交付的相关商品或服务进行标价的
货币（如，对原油交易进行标价的美元）；或者
③ 在交易所处的经济环境中，买卖非金融项目的合同通常使用的货币（如，
在当地的商业交易或对外贸易中通常使用的相对稳定以及流动性较好的货币）。
（５） 利息剥离或本金剥离的主合同中嵌入的提前偿付选择权，与主合同紧
密相关，前提是：① 最初是通过分拆收取金融工具合同现金流量的权利而形成
的，并且该金融工具本身不包含嵌入衍生工具；并且② 不包含任何未在原主债
务合同中列示的条款。
（６） 主租赁合同的嵌入衍生工具如果属于下述三者之一，则与主合同紧密
相关：① 与通货膨胀有关的指数，例如与消费者物价指数挂钩的租赁付款额指
数（该租赁不是杠杆租赁，且该指数与主体自身经济环境中的通货膨胀有关）；
② 基于相关销售额的或有租金；或③ 基于可变利率的或有租金。
（７） 嵌入主金融工具或主保险合同的投资连结特征，如果单位计价付款额
以反映基金资产公允价值的现行单位价值计量，则该投资连结特征与主金融工具
或主保险合同紧密相关。投资连结特征是一项要求付款额以内部或外部投资基金
单位表示的合同条款。
（８） 嵌入主保险合同中的衍生工具，如果与主保险合同互相依赖以至于主
体（在不考虑主合同的情况下） 无法单独计量该嵌入衍生工具，则该嵌入衍生
工具与保险主合同紧密相关。